【裁判字號】    89,上更(一),387
【裁判日期】    900501
【裁判案由】    侵權行為損害賠償
【裁判全文】
臺灣高等法院民事判決      八十九年度上更(一)字第三八七號
    上    訴    人
    即附帶被上訴人  丙○○
    即 附帶上訴 人  甲○○
    兼 訴訟代理 人  乙○○
右當事人間請求侵權行為損害賠償事件，上訴人對於中華民國八十七年七月二十九日
臺灣板橋地方法院八十六年度訴字第一七三八號第一審判決提起上訴，被上訴人則提
起附帶上訴，經判決後，最高法院發回更審，本院判決如左：
      主    文
上訴駁回。
原判決關於駁回附帶上訴人後開第二項之訴，及該部分假執行之聲請，與命其負擔訴
訟費用之裁判，均廢棄。
右開廢棄部分，附帶被上訴人應再給付附帶上訴人乙○○新台幣貳拾萬零捌佰捌拾元
，應再給付附帶上訴人甲○○新台幣萬元，及均自民國八十八年三月十日起至清償
日止按年息百分之五計算之利息。
其餘附帶上訴駁回。
第一審訴訟費用關於命附帶上訴人負擔部分，及第二審與發回前第三審訴訟費用關於
附帶上訴部分（除確定部分外），由附帶被上訴人負擔六分之二，附帶上訴人乙○○
負擔六分之三，餘由附帶上訴人甲○○負擔。
第二審及發回前第三審訴訟費用關於上訴部分，由上訴人負擔。
      事    實
甲、上訴人即附帶被上訴人方面：
一、聲明：
  (一)原判決不利於上訴人部分廢棄。
  (二)右廢棄部分，被上訴人在第一審之訴及假執行之聲請均駁回。
  (三)附帶上訴人之附帶上訴駁回。
  (四)如受不利之判決，願供擔保聲請准宣告免為假執行。
二、陳述：除引用原審及本院前審判決書之記載外，補稱略以：
  (一)被上訴人於民國（下同）八十六年一月十日事故受傷時，為左側股骨轉子間骨折
    、右側腳踝裂傷，又於八十六年三月間，因搭乘他人機車，跌倒受傷，再傷及右
    膝韌帶，再次受傷住院之醫療費用，卻要上訴人負擔，於理不合。
  (二)事故發生時，被上訴人已不在證人廖瓊珠所營服裝社工作，證人廖瓊珠已無立場
    可做證明，被上訴人更無立場請求該項「薪資損失」。
  (三)依馬偕紀念醫院稱「約需六個月才不影響裁縫工作」，而裁縫工作靠的是一雙巧
    手，足見被上訴人並非完全喪失工作能力。
乙、被上訴人即附帶上訴人方面：
一、聲明：
  (一)原判決關於駁回附帶上訴人後開第二項之訴部分廢棄。
  (二)右開廢棄部分，附帶被上訴人應再給付附帶上訴人乙○○新台幣（下同）一百三
    十六萬二千一百三十元，應再給付附帶上訴人王豔秋二十八萬元，並均自八十八
    年三月十日起至清償日止，按週年利率百分之五計算之利息。
  (三)願供擔保聲請宣告假執行。
  (四)對造之上訴駁回。
二、陳述：除引用原審及本院前審判決書之記載外，補稱略以：
  (一)被上訴人從事手工製作衣服已有三十餘年，邇來雖成衣工業發達，然高級手工製
    作之服裝業永遠無法以機器取代，故手藝精細之服裝師傅，月入五萬元以上，甚
    或十萬元以上者，實不乏其人。
  (二)被上訴人在八十五年中秋節以前，在台北縣三重市開設私人定作女裝之工作室，
    月入十萬元以上，嗣於八十五年中秋節左右，前往廖瓊珠所開設之服裝社，按件
    計酬，每月約五、六萬元不固定，淡季約四萬元。
  (三)馬偕紀念醫院只是臆測病情之發展而已，故用詞「約需六個月才不影響裁縫工作
    」，嗣因被上訴人遷居林口，遂至長庚紀念醫院復健，長庚紀念醫院乃執行復健
    之單位，其基於復健結果之臨床報告，應該比馬偕紀念醫院之臆測報告較為正確
    。
      理    由
一、被上訴人起訴主張：上訴人於八十六年一月十日晚上十時許，酒後駕駛車號ＥＦ
    －二七七一號之自用小客車，自林口往泰山方向行使，途經大科路下坡路段，非
    但未注意減速慢行，且超越道路中心線，因而撞及行駛於對向車道，由被上訴人
    乙○○所駕駛車號ＧＣ－九四九三之自用小客車，致被上訴人乙○○左側骨股轉
    子間骨折、右側腳踝裂傷，及乘坐於乙○○旁之被上訴人甲○○臉部、左肩、兩
    下肢瘀血挫傷，爰依侵權行為之法律關係，請求上訴人給付被上訴人乙○○二百
    零七萬零四千九百四十四元、給付被上訴人王豔秋三十萬元，及均自八十七年七
    月十五日起清償日止按年利率百分之五計算之利息（原審判命上訴人應給付被上
    訴人乙○○七十一萬二千八百十四元、給付被上訴人王豔秋二萬元及遲延利息，
    並駁回被上訴人其餘之請求。兩造各就其敗訴部分提起上訴，被上訴人就其上訴
    部分利息減縮自八十八年三月十日起算。本院前審判命上訴人應再給付被上訴人
    乙○○六十萬二千一百三十元、應再給付被上訴人甲○○三萬元，並駁回兩造其
    餘之上訴，被上訴人就其敗訴部分，未據聲明不服，故上訴人給付乙○○超過一
    百三十一萬四千九百四十四元本息、甲○○五萬元本息部分，均已告確定）。上
    訴人則以：本件車禍之發生，被上訴人乙○○亦有過失；又被上訴人乙○○所受
    之傷害係左側骨轉子間骨折、右側骨腳踝裂傷，並未喪失全部勞動能力，其請求
    全部薪資損失，於法不合；被上訴人主張之精神慰藉金，亦屬過高；況被上訴人
    乙○○並未申報薪資所得，其主張每月收入六萬元，所舉證人廖瓊珠之證言亦有
    瑕疵，尚不足採；證人王蔡素雲所出具之看護費收據共五次看護期間，與原審卷
    附之長庚紀念醫院等四所醫院出具之函文所載住院期間互核不符，亦不足採等語
    ，資為抗辯。
二、經查，本件被上訴人起訴主張：上訴人於八十六年一月十日晚上十時許，駕駛車
    號ＥＦ－二七七一號之自用小客車，自台北縣林口鄉往泰山鄉方向行駛，途經台
    北縣泰山鄉○○路○○路段（青春嶺樂園附近）彎道時，飲酒後其吐氣所含酒精
    成份為０．六一毫克仍駕駛汽車，且未注意車前狀況，不慎跨越行車分向線，撞
    及對向自泰山鄉往林口鄉方向行駛，由被上訴人乙○○所駕駛車號ＧＣ－九四九
    三之自用小客車（其上載其妻王豔秋），致使被上訴人乙○○左側骨股轉子間骨
    折，右側腳踝裂傷，而王豔秋則受有臉、左肩、胸、兩下肢多處挫傷，上訴人因
    過失傷害罪，被判處有期徒刑四月等情，業據提出本院八十六年度交易字第二０
    八號刑事判決、診斷證明書在卷可證（見原審卷第五一號至五四頁、第一五０頁
    正、反面），且經上訴人於上開刑事案件偵審中坦承不諱，已據本院調取上開刑
    事卷宗查明屬實，堪信為真。上訴人雖辯稱：未超越雙黃線，被上訴人乙○○與
    有過失云云，惟為被上訴人乙○○所否認，且依上開刑事案卷偵查卷所附道路交
    通事故調查報告表所載及現場照片所示，上訴人所駕駛之車輛停放於中心線上，
    橫跨兩連道，而被上訴人乙○○所駕駛之車輛則橫停於其本車道靠近路邊，道路
    交通事故調查報告表肇事經過摘要欄亦載明：「上訴人酒後駕車並超越中心線，
    撞上對向來車，致被上訴人受傷」，有該道路交通事故調查表、現場圖及現場照
    片附偵查卷可稽（見偵字第五五九七號卷第十一至十四頁），上訴人於偵審中均
    坦承警方所制作之現場圖與現場一樣（見偵字第五五九七號卷第四頁）、道路交
    通調查報告表及酒精測定均無意見（見交易字第二０八號卷第二二頁），顯見本
    件車禍係上訴人酒後駕車並超越中心線所致，而被上訴人乙○○駕車在其本車道
    行駛，遽然遭對向車輛撞擊而受傷，尚難認被上訴人乙○○有過失，且上訴人又
    無從具體指出被上訴人乙○○有何具體之過失，其空言指稱被上訴人乙○○與有
    過失，自不足採。
三、按汽車行駛時，駕駛人應注意車前狀況，並隨時採取必要之安全措施；汽車在雙
    向二車道行駛時，應在遵行車道內行駛；另汽車駕駛人飲酒後其吐氣所含酒精成
    分超過每公升０、二五毫克者，不得駕車，道路交通安全規則第九十四條第三項
    、第九十七條第一款及第一百十四條第二款分別定有明文。上訴人於前揭時、地
    駕車，自應遵守上述交通安全規則，上訴人違反前揭規定，在飲酒後吐氣所含酒
    精成分超過每公升０、二五毫克的狀況下，駕駛自小客車於下坡轉彎路段跨越行
    車分向線駛至對向車道，以致撞擊被上訴人乙○○所駕駛之汽車，使被上訴人乙
    ○○和王豔秋受傷，其過失行為與被上訴人受傷之間，顯有相當因果關係至明，
    故對被上訴人應負侵權行為責任。因故意或過失，不法侵害他人之權利者，應負
    損害賠償責任；不法侵害他人之身體、健康、名譽或自由者，被害人雖非財產上
    之損害，亦得請求賠償相當之金額。民法第一百八十四條、第一百九十五條亦分
    別定有明文。從而，被上訴人依侵權行為之法律關係，自屬有據。
四、就被上訴人乙○○請求之金額，逐項審酌如後：
  (一)醫藥費：被上訴人乙○○於本件車禍中，造成左側骨股轉子間和右踝骨折，有被
    上訴人提出之診斷證明（見原審卷第一五０頁正、反面），被上訴人乙○○並於
    八十六年一月十日至同年一月二十一日，在長庚紀念醫院住院治療；於同年一月
    二十一日至同年二月五日，在台北縣立三重醫院住院治療；於同年三月十二日至
    同年三月二十四日，在馬偕紀念醫院住院治療；同年二月十三日至同年三月十二
    日、同年四月十八日至同年五月十六日在同仁院萬華醫院住院治療等情，此分別
    有上開醫院之函文四份在卷可證（見原審卷第一一０至一一四頁）。被上訴人乙
    ○○就此部分請求其已支付之醫療費用三十六萬三千六百九十四元，並據提出醫
    療費用收據和明細表為證（見原審卷第十九、二二至四九頁、一一八至一五一頁
    ），上訴人對上開收據之真正並不爭執，應予准許（見原審卷第八八頁）。另被
    上訴人乙○○提出之醫療費用收據中，其中編號Ｌ0000000、金額五百九
    十元（見原審卷第十八頁）、Ｌ0000000、金額一百五十元（見原審卷第
    二十頁）、Ｌ0000000、金額五百一十元（見原審卷第二一頁）之長庚紀
    念醫院醫療費用收據，共計一千二百五十元，為被上訴人王豔秋之醫療費用支出
    ，非被上訴人乙○○之醫療費用，不應由被上訴人乙○○依侵權行為法律關係為
    請求，被上訴人乙○○此部分之請求，自不應淮許，原審予以剔除，並無不合。
  (二)薪資損失：乙○○主張其受傷前受雇於巧茹服裝社，從事裁縫工作，因本次車禍
    受有左側骨股轉子間和右踝骨折之傷害，其因此無法續行賴以維生之職業，且據
    醫師之診斷無法於短時間內康復，為此請求上訴人賠償依每月薪資六萬元計算，
    無法工作之期間十六個月，共計九十六萬元之損失等語。經查，關於乙○○之薪
    資，依證人即巧茹服裝社之負責人廖瓊珠到庭證稱：「約二、三年前，乙○○有
    在我處做了二、三個月，工資是論件計酬，每月薪水約五萬多元至六萬元，做的
    是女裁訂做之剪、裁，工作時間是從早上九時半至晚上時多，他的手藝很好，」
    、「依乙○○手藝，月薪五萬多元沒問題」（見本院前審卷第一三六頁反面、一
    三七頁反面），至乙○○於原審提出證人廖瓊珠出具證明書固載明：乙○○每月
    薪資六萬元等語（附民卷第三二頁），經本院提示該證明書，證人廖瓊珠稱：「
    因為是論件計酬，每月薪資約五萬多元，不好寫就寫六萬元」（見本院前審卷第
    一三七頁），「乙○○他那時在我那裡做時約五、六萬，他叫我開六萬元證明」
    （見原審卷第九五頁反面），證人廖瓊珠雖於原審證稱：淡季約有四萬元云云（
    見原審卷第九六頁反面），惟乙○○既僅於巧茹服裝社工作三個月左右，每月約
    五萬多元，並未曾領取四萬元之薪資，是證人所謂淡季約四萬元，核屬猜測之詞
    ，自不足資為認定乙○○每月收入之依據。又被上訴人乙○○自承事故發生後即
    未再至巧茹服裝社工作，且已二年多沒有工作（見本審卷第二○、四五頁），則
    被上訴人乙○○主張以受雇於巧茹服裝社之薪資所得，作為薪資損失之基準，尚
    屬合理；至證人廖瓊珠於原審及本院均僅證乙○○每月收入約五萬多元，而確實
    金額因為時已久，未能為明確之陳述，是可知，乙○○於車禍前每月至少有五萬
    元之收入，雖被上訴人乙○○自承從未申報或繳納所得稅（見原審卷第七十頁）
    ，惟未申報繳納所得稅，並不足以影響乙○○車禍發生前每月至少收入五萬元之
    事實，故乙○○主張其每月薪資所得為六萬元一節，於五萬元之範圍，核屬有據
    ，為可採取，逾五萬元部分，尚非有據，即非可採。至於被上訴人乙○○之傷勢
    ，依本院前審函詢馬偕紀念醫院，據該院於八十七年十一月二十四日函稱：「乙
    ○○右膝後十字韌帶斷裂，於八十六年三月十二日入院手術行後十字韌帶重建術
    ，於八十六年三月二十四日出院。膝關節韌帶重建手術後，約需六個月才不影響
    裁縫工作」等語（見本院前審卷第五四頁），該院被上訴人乙○○因本件車禍事
    故後，為其做膝關節韌帶重建手術之醫院，對於手術後之復原情形，當較其他醫
    院清楚，而本件事故係發生於八十六年一月十日，自事故發生至被上訴人乙○○
    為膝關節韌帶重建手術止，約有二個月，故本院審酌上情認被上訴人乙○○因車
    禍受傷後，有八個月不能工作，是被上訴人乙○○主張八個月不能工作之損失，
    自屬有據。自發生車禍之八十六年一月十日起，八個月不能工作，每月五萬元，
    合計四十萬元，故被上訴人乙○○在此範圍內之請求，為有理由，應予准許，其
    逾此部分之請求，為無理由，不應准許。至原審依職權函詢乙○○就診之長庚紀
    念醫院稱：「．．．．一般而言，病患骨折傷害約需休養四至六個月，惟病患於
    八十六年三月間曾至外院手術縫合右膝帶，術後亦約需六至十二個月之復建，故
    病患此次車禍約需十六個月之治療。」等語，有該院八十七年二月七日長庚院
    法字第００六八號函在卷足稽（見原審卷第六六頁）、本院前審函詢長庚紀念醫
    院，據該院於八十七年十二月七日函稱：「．．．．乙○○已接受一年十個月之
    治療，．．．．至少仍需治療半年左右．．．．」，亦有該院八十七年十二月七
    日長庚院法字第０七二一號函在卷可考（見本院前審卷第五六頁），然查，長
    庚紀念醫院長庚院法字第００六八號函載明：「．．．．梁君於八十六年一月
    十日因車禍導致1.左側骨股轉子間骨折2.右膝前十字及後十字韌帶部分斷裂，其
    後又於八十六年八月七日因機車意外導致1.左側股骨踝部骨折2.左側脛骨腓骨骨
    折，故病患目前之病況合併有上次兩次車禍之後遺症．．．．」、長庚院法字
    第０七二一號函亦載明：「梁君為左側脛骨、腓骨骨折、左側肱骨骨折及右膝韌
    帶損傷．．．．」，足見長庚紀念醫院前開二函係就乙○○於八十六年一月發生
    本件車禍，及於八十六年八月又發生機車意外，所致之全部傷害而言，自不足資
    為認定乙○○不能工作之時間，被上訴人乙○○主張其十六個月不能工作，委無
    足採。
  (三)看護費：被上訴人乙○○主張因此次車禍，受有左側骨股轉子間和右踝骨折，以
    致行動不方便，爰請求上訴人賠償看護費用二十五萬元，並提出看護費用之收據
    五紙為證云云。然查，乙○○主張其僱王蔡素雲看護，經證人王蔡素雲證稱：「
    第一次在林口長庚醫院，第二次在萬華某家醫院，第三次在馬偕醫院，我都是在
    醫院看護。」、「是都在醫院看護」云云（見原審卷第九六頁），惟經原審另函
    查乙○○因治療所住之醫院，乙○○於八十六年一月十日至同年一月二十一日住
    院於長庚紀念醫院，同年一月二十一日至同年二月五日住院於台北縣立三重醫院
    ，同年三月十二日至同年三月二十四日住院於馬偕紀念醫院；同年二月十三日至
    同年三月十二日、同年四月十八日至同年五月十六日在同仁院萬華醫院住院治療
    等情，此分別有上開醫院之函文四份在卷可證（見原審卷第一一０至一一四頁）
    ，此與乙○○所提出由王蔡素雲開具之看護費用收據上所載（見原審卷第八九、
    九十頁），其看護期間分別為八十六年一月十一日至同年一月三十一日、同年二
    月一日至同年月二十八日、同年三月一日至同年月三十一日、同年四月一日至同
    年月三十日、同年五月一日至同年月十六日，兩相對照，證人王蔡素雲證稱其看
    護期間與原審向前開各醫院函查乙○○住院期間並不相符。證人王蔡素雲雖於原
    審八十七年五月二十日辯論期日退庭後，又再入庭證稱：「我剛才下庭與原告（
    即被上訴人乙○○）溝通後，才想起有部分時間是在他家為他看護。」（見原審
    卷第九十九頁），然證人王蔡素雲對於其在何處地點（在家、或在醫院？）為乙
    ○○看護一事，竟前後證述不一致，其證言顯然不可採信。乙○○又未能提出其
    他證據證明雇人看護，則其請求上訴人給付看護費二十五萬元，自屬無據。
  (四)精神慰撫金：被上訴人乙○○主張因此次車禍，造成左側骨股轉子間和右踝骨折
    ，使得被上訴人一家人頓失依靠，被上訴人乙○○自受有精神上之痛苦，為此請
    求人上訴人賠償五十萬元之精神慰撫金云云。本院審酌上訴人係從事板金加工，
    每月薪水收入為四萬五千元，家中有父親、妻子、三位子女；被上訴人乙○○係
    裁縫師傅，家中有母親、妻子、及三位子女（見原審卷第七六頁），此次車禍被
    上訴人乙○○受傷致左側骨股轉子間骨折，右側腳踝裂傷等情，認上訴人應賠償
    被上訴人乙○○之慰撫金以十五萬元為當，被上訴人乙○○逾此部分之請求，為
    無理由，不應准許。
五、關於被上訴人即附帶上訴人王豔秋請求之部分：王豔秋主張其因此次車禍，自己
    不僅受輕傷，丈夫亦傷勢嚴重，王豔秋請求上訴人賠償非財產上之損害三十萬元
    云云。然查，王豔秋就其夫即乙○○之受傷，對上訴人並無非財產上損害賠償請
    求權，其據此請求，自屬無據；王豔秋因此次車禍致受有臉、左肩、兩下肢瘀血
    挫傷，已如前述，則其主張自己受傷，請求上訴人賠償精神上之慰撫金，自屬有
    據。本院審酌上訴人係從事板金加工，每月薪水收入為四萬五千元，有三位子女
    ；被上訴人甲○○係裁縫師傅，有三位子女（見原審卷第七六頁），及王豔秋上
    述傷勢，認上訴人應賠償被上訴人王豔秋五萬元之慰撫金為當。其逾此部分之請
    求，不應准許，應予駁回。
六、綜上所述，被上訴人乙○○依侵權行為之法律關係請求上訴人給付九十一萬三千
    六百九十四元（醫藥費三十六萬三千六百九十四元，薪資損失四十萬元、慰撫金
    十五萬元），王豔秋請求上訴人給付慰藉金五萬元部分，均屬正當。逾此所為請
    求，非法所許。原審判命上訴人給付被上訴人乙○○七十一萬二千八百十四元（
    醫藥費三十六萬三千六百九十四元、薪資損失二十四萬九千一百二十元、慰藉金
    十萬元）、命上訴人給付被上訴人王豔秋二萬元及遲延利息，並依兩造之聲請，
    以供擔保為條件，為假執行及免為假執行之宣告，即無不合。上訴人上訴意旨指
    摘原判決此部分不當，求予廢棄改判，為無理由，應駁回其上訴。就前述應准許
    而未准許部分，原審駁回被上訴人之請求，自有未洽，被上訴人就此部分指摘原
    判決不當，求予廢棄改判，為有理由，爰由本院將原判決此部分予以廢棄改判如
    主文第三項所示。本院判命給付部分，兩造雖陳明願供擔保請淮宣告假執行、免
    為假執行，惟因本件判命上訴人給付之金額，經核並未逾一百萬元，依法本院判
    決後即告確定，故兩造請准宣告假執行、免為假執行，自無必要。至逾上開應准
    許部分，原審駁回被上訴人之請求，並無不合，被上訴人指摘原判決此部分不當
    ，求予廢棄，為無理由，應予駁回。
七、兩造其餘攻防方法，及其他未經援用之證據，已無礙本院前述認定，又本件車禍
    責任已明，且被上訴人係請求薪資損失，並未請求勞動能力喪失或減少之損害（
    見本院卷一二九頁反面），故上訴人於本院前審雖聲請將本件車禍之發生原因及
    兩造過失比例、勞動能力減少之程度送請鑑定，惟上訴人於本審已當庭表示捨棄
    送請鑑定，且本院亦認無必要，自毋庸再送請鑑定，附此敘明。
八、據上論結，本件上訴為無理由，附帶上訴為一部有理由，一部無理由，依民事訴
    訟法第四百五十條、第四百四十九條第一項、第七十八條、第七十九條但書，判
    決如主文。
中      華      民      國     九十    年      五       月      一      日
                                       民事第十庭
                                           審判長法  官  林  敬  修
                                                 法  官  劉  勝  吉
                                                 法  官  黃  騰  耀
右正本係照原本作成。
不得上訴。
中      華      民      國     九十    年      五       月      二      日
                                                 書記官  楊  麗  雪


司法院資訊處製作；財團法人民間司法改革基金會備份。
